【裁判字號】    91,訴,2009
【裁判日期】    920623
【裁判案由】    確認債權存在
【裁判全文】
臺灣高雄地方法院民事判決  九十一年度訴字第二○○九號
    原      告    宏盛企業股份有限公司
    法定代理人    乙○○
    訴訟代理人    方春意律師
    被      告    交通部高雄港務局  設高雄市鼓山區○○○路六二號
    法定代理人    甲○○      .
    訴訟代理人    周耀門律師
                  王伊忱律師
                  陳景裕律師
    複  代理人    鄭美玲律師
右當事人間確認債權存在事件，本院判決如左：
    主      文
原告之訴駁回。
訴訟費用由原告負擔。
    事      實      及      理      由
一、按確認法律關係之訴，非原告有即受確認判決之法律上利益者，不得提起之，民
    事訴訟法第二百四十七條第一項前段定有明文，又法律關係之存在否不明確，致
    原告在私法上之地位有受侵害之危險，而此危險得以對於被告之確認判決除去之
    者，即得依民事訴訟法第二百四十七條之規定提起確認之訴，最高法院五十二年
    台上字第一九二二號著有判例可資參照。經查，本件原告持有訴外人銘建營造有
    限公司（下稱銘建公司）開立之本票四紙，經原告於民國九十一年三月間聲請准
    許強制執行，本院以九十一年度票字第五三○○號民事裁定准許之，原告旋於九
    十一年四月間以該裁定向本院聲請於新台幣（下同）三百五十七萬七千九百九十
    元範圍內假扣押銘建公司之財產，並經本院以九十一高貴民齊九十一執字第一五
    五五七號執行命令禁止銘建公司收取對被告之工程款、保留款及履約保證金等債
    權或為其他處分，被告亦不得對銘建公司為清償。惟被告具狀聲明異議，主張銘
    建公司對被告並無可領取之保證金、工程款、保留款或其他金錢債權存在等語之
    事實，業經本院調閱九十一年度票字第五三○○號、九十一年度執字第一五五五
    七號卷宗查核屬實。是被告既否認銘建公司對其有工程款或其他金錢債權存在，
    原告得否假扣押此債權之法律狀態即因此處於不安之狀態，有確認利益存在，原
    告自得提起確認訴訟，確認銘建公司對被告之工程款債權在三百五十七萬七千九
    百九十元之範圍內存在，合先敘明。
二、原告主張其對訴外人銘建公司擁有三百五十七萬七千九百九十元之債權，因銘建
    公司承攬被告之「五十八號碼頭改建工程」（下稱系爭工程），該工程已大部分
    完工，而目前被告尚有保留款及工程款共計一千一百十一萬九千九百五十四元未
    給付，故銘建公司對被告應有至少三百五十七萬七千九百九十元之債權；惟原告
    於九十一年四月間聲請於三百五十七萬七千九百九十元範圍內假扣押銘建公司之
    財產，並經本院以九十一高貴民齊九十一執字第一五五五七號執行命令禁止銘建
    公司收取對被告之工程款、保留款及履約保證金等債權或為其他處分，被告亦不
    得對銘建公司為清償時，被告具狀聲明異議，主張因銘建公司未如期完成系爭工
    程，應計罰逾期違約金，經抵銷後銘建公司對被告已無可領取之保證金、工程款
    、保留款或其他金錢債權存在等語。然縱使計罰違約金，亦不足將被告應給付之
    工程款完全抵銷，原告爰起訴請求確認銘建公司對被告之工程款債權存在。從而
    聲明：請求確認銘建公司對被告之工程款債權在三百五十七萬七千九百九十元之
    範圍內存在。
三、被告則以銘建公司於八十九年十一月間向其承攬系爭工程，雙方約定總工期為三
    百七十個日曆天，星期日免計工期，工程總價為一億四千八百九十八萬九千五百
    五十一元，若未如期完工，應按逾期日數，每日依契約價金總額千分之一計算逾
    期違約金，該違約金得由被告逕行自應付工程款中扣抵。而系爭工程於八十九年
    十一月二十八日開工，扣除颱風假三天（分別為九十年七月五日、同年月十二日
    、同年九月二十七日）及星期日六十二天後，依約應於九十一年二月五日完工，
    惟系爭工程迄未完工，嗣被告已於九十一年九月二十四日終止系爭工程承攬契約
    。故自九十一年二月六日起至同年九月二十四日止，銘建公司應給付之逾期違約
    金為二千九百七十九萬七千九百十元，與被告應給付之工程款、保留款一千一百
    十一萬九千九百五十四元互相抵銷後，銘建公司對被告已無任何工程款債權，故
    原告請求確認銘建公司對被告之工程款債權在三百五十七萬七千九百九十元之範
    圍內存在，即無理由等語置辯。並聲明：駁回原告之訴。
四、經查，訴外人銘建公司於八十九年十一月間向被告承攬系爭工程，雙方約定總工
    期為三百七十個日曆天，星期日免計工期，工程總價為一億四千八百九十八萬九
    千五百五十一元，若未如期完工，應按逾期日數計罰逾期違約金，該違約金得由
    被告逕行自應付工程款中扣抵；而系爭工程於八十九年十一月二十八日開工，目
    前已大部分完工，惟因銘建公司自九十一年三月六日起即停止施工，迄未將系爭
    工程施作完畢，故被告於九十一年九月二十四日終止系爭工程承攬契約，目前被
    告尚有保留款及工程款共計一千一百十一萬九千九百五十四元未給付給銘建公司
    。又原告為銘建公司之債權人，持有銘建公司簽發之本票四紙（面額共計三百五
    十七萬七千九百九十元），並於九十一年四月間聲請於三百五十七萬七千九百九
    十元範圍內假扣押銘建公司之財產，並經本院以九十一高貴民齊九十一執字第一
    五五五七號執行命令禁止銘建公司收取對被告之工程款、保留款及履約保證金等
    債權或為其他處分，被告亦不得對銘建公司為清償，惟被告具狀聲明異議，主張
    因銘建公司未如期完成系爭工程，應計罰違約金，經抵銷後銘建公司對被告已無
    可領取之保證金、工程款、保留款或其他金錢債權存在等語之事實，為兩造所不
    爭，並據原告提出本院九十一年度票字第五三○○號民事裁定暨送達證書、九十
    一高貴民齊九十一執字第一五五五七號執行命令、被告聲明異議狀各一件，及被
    告提出工程採購契約、工程開工報告、五十八號碼頭改建工程第一次變更設計簽
    認單、被告九十一年九月二十四日高港工事字第九一○○二三○七五號函各一件
    為證，堪信其為真正。
五、至原告主張扣除逾期違約金後，被告應給付銘建公司之工程款及保留款仍超過三
    百五十七萬七千九百九十元等語，則為被告所否認，並以前詞置辯，則本件應予
    審究者，即為銘建公司應給付之逾期違約金數額為何？茲分述如下：
（一）按當事人主張有利於己之事實者，就其事實有舉證之責任。但法律別有規定，
      或依其情形顯失公平者，不在此限。民事訴訟法第二百七十七條定有明文。經
      查：
  （１）依被告與銘建公司系爭工程承攬契約第十七條第一項約定，若銘建公司逾期
        未完工，原則上應每日按契約價金總額千分之一計算逾期違約金，惟若未完
        工部分不影響其他已完成部分之使用，或系爭工程係採部分驗收方式者，則
        改為每日按未完工部分契約價金千分之一計算逾期違約金，又逾期違約金得
        自被告應付工程款扣抵，其有不足者，得通知銘建公司繳納或自保證金扣抵
        ，有該承攬契約書第十七條第一項在卷足參。
  （２）而原告主張系爭工程未完工部分並不影響其他已完成部分之使用等語，雖與
        證人即銘建公司負責人陳榮錫所證稱：「（已完工部分，可否單獨使用？）
        我們尚未完工部分只有照明設備及舖柏油地面的部分，所以完工部分可以使
        用。」等語（見本院九十一年十月三十日準備程序筆錄）相符，惟為被告所
        否認。經查：依據被告所提出並為原告所不爭之系爭工程未完成數量清單所
        示，銘建公司未完工部分尚包括部分碼頭工程、給水工程、儲水池、機房電
        氣設備工程及變電站工程，不限於照明及舖柏油地面部分，且證人陳榮錫為
        銘建公司之負責人，其與本件應計罰多少違約金之事實具有直接之利害關係
        ，是證人陳榮錫所稱僅剩照明設備及舖柏油地面未完工，其餘部分已可單獨
        使用等語，尚屬可疑，不得僅依證人陳榮錫之證言，即遽認已完工部分可單
        獨使用。此外，原告復未舉證證明未完工部分不影響其他已完成部分之使用
        ，或系爭工程係採部分驗收方式驗收，從而原告主張系爭工程逾期違約金應
        按日依未完成部分價金千分之一計算等語，並不足採。
  （３）另查，被告與銘建公司係約定每日依契約價金總額千分之一計算逾期違約金
        ，且逾期違約金之總額，以契約價金總額之百分之二十為上限，此項違約金
        之約定並無何過高或顯失公平之情形，即無予以酌減之必要。
  （４）復查，系爭工程價金總額為一億四千八百九十八萬九千五百五十一元，已如
        前述，則自銘建公司逾期未完工之日起，每日應計罰之逾期違約金金額為十
        四萬八千九百九十元（計算式為：148,989,551÷1000＝148,990，小數點以
        下四捨五入），且被告得自應付之工程款及保留款中逕行扣抵該違約金。
（二）再查，被告與銘建公司於系爭工程承攬契約第七條第二項、第三項、第五項分
      別約定：「因天候影響致無法履約之時間，其經甲方（即被告）核可者，得不
      記入工期。」、「除天災或事變等不可抗力外，乙方（即銘建公司）不得以任
      何理由要求延長履約期限。但非可歸責於乙方之事由，經甲方認可者，不在此
      限。其事由未達半日者，以半日計；逾半日未達一日者以一日計。」、「工程
      延期：（一）、契約履約期間，有下列情形之一，確非可歸責於乙方，而需展
      延工期者，乙方應於事故發生或消失後，儘速以書面向甲方施工單位申請展延
      工期，不計算逾期違約金。１、發生不可抗力之事故。２、因天候影響無法施
      工。３、甲方要求全部或部分停工。４、因辦理變更設計或增加工程數量。５
      、甲方應辦事項未及時辦妥。６、其他非可歸責於乙方之情形，經甲方認定者
      。‧‧‧（三）、第一款停工之展延工期，除另有規定外，甲方施工單位得依
      乙方報經甲方施工單位核備之預定進度表之要徑核定之。」等語，有該工程採
      購契約書第七條第二項、第三項、第五項附卷可稽，足見被告與銘建公司係約
      定：原則上系爭工程之工期為三百七十個日曆天（應扣除星期日），但若有不
      可歸責於銘建公司之停工事由發生，且有展延工期之必要，銘建公司應於事故
      發生或消失後，儘速以書面向被告申請展延工期，由被告以預定進度表之要徑
      工作是否受影響為標準核定之，經被告認可後，得予展延工期。經查：
  （１）原告雖主張系爭工程除應扣除颱風假三天（分別為九十年七月五日、同年月
        十二日、同年九月二十七日）及星期日六十二天（自八十九年十一月二十八
        日起至九十一年二月五日止）外，自八十九年十一月二十八日起至九十一年
        二月五日止，因天候不佳（颱風或豪大雨）致停工十一天、被告要求不得動
        火致停工三十八天、被告原有設施人員未及時撤離空出施作工地致停工四十
        四天、有障礙物存在致停工四十天、其他廠商施作雷達塔佔用工地致停工十
        六天，共計因故停工一百四十九日，再加上本應扣除之星期日，系爭工程應
        至九十一年七月二十九日始為完工日，即自九十一年七月三十日起才可開始
        計罰逾期違約金，算至九十一年九月二十四日止僅計罰八百四十九萬二千三
        百七十三元，亦即銘建公司對被告仍有二百六十二萬七千五百八十一元之債
        權等語。
  （２）惟查，上開天候不佳、被告原有設施人員未及時撤離、有障礙物存在、其他
        廠商施作雷達塔佔用工地所造成之停工，銘建公司均未以書面向被告申請展
        延工期，此即與前述得予展延工期之要件不符，且銘建公司既未就上開停工
        之日申請免計工期，顯然其亦認定上開事由所造成之停工不致影響施工進度
        ，並無申請免計工期之必要，從而，原告主張天候不佳、被告原有設施人員
        未及時撤離、有障礙物存在、其他廠商施作雷達塔佔用工地所造成之停工均
        影響施工進度，應免計工期云云，即無理由。
  （３）至原告主張不能動火致停工三十八天應免計工期部分，縱使該三十八天免計
        工期，系爭工程亦應於九十一年三月二十一日（已扣除星期日）完工，即自
        九十一年三月二十二日起至同年九月二十四日止應計罰逾期違約金二千七百
        八十六萬一千一百三十元（計算式為：148,990×187＝27,861,130），與本
        件被告應付之工程款及保留款一千一百十一萬九千九百五十四元抵銷後，被
        告已無應付給銘建公司之工程款及保留款。
六、綜上所述，被告與銘建公司係約定系爭工程應於三百七十個日曆天內完工，若銘
    建公司逾期未完工，自其逾期之日起，每日應計罰之逾期違約金金額為十四萬八
    千九百九十元，且該違約金得與本件被告應付之工程款、保留款抵銷；而原告主
    張天候不佳、被告原有設施人員未及時撤離、有障礙物存在、其他廠商施作雷達
    塔佔用工地所造成之停工應免計工期部分，並無理由，至原告主張不能動火而停
    工之三十八天應免計工期部分，縱使該三十八天免計工期，系爭工程亦應於九十
    一年三月二十一日（已扣除星期日）完工，算至九十一年九月二十四日止應計罰
    之逾期違約金為二千七百八十六萬一千一百三十元，與本件被告應付之工程款及
    保留款一千一百十一萬九千九百五十四元抵銷後，被告已無應付給銘建公司之工
    程款及保留款；從而，原告請求確認銘建公司對被告之工程款債權在三百五十七
    萬七千九百九十元之範圍內存在，為無理由，應予駁回。
七、本件事證已臻明確，兩造其餘攻擊防禦方法及舉證，核於判決結果不生影響，爰
    不一一論斷，附此敘明。
據上論結，本件原告之訴為無理由，依民事訴訟法第七十八條，判決如主文。
中      華      民      國    九十二    年      六      月    二十三    日
                              臺灣高雄地方法院民事第二庭
~B審判長法官  楊富強
~B法      官  陳樹村
~B法      官  楊筑婷
右為正本係照原本作成。
如不服本判決，應於送達後廿日內，向本院提出上訴狀並表明上訴理由，如於本判決
宣示後送達前提起上訴者，應於判決送達後十日內補提上訴理由書（須附繕本）。
中      華      民      國    九十二    年      六      月    二十三    日
~B法院書記官  胡淑芳


司法院資訊處製作；財團法人民間司法改革基金會備份。
